【裁判字號】    98,訴,1003
【裁判日期】    990420
【裁判案由】    塗銷所有權移轉登記等
【裁判全文】
臺灣彰化地方法院民事判決  98年度訴字第1003號
原      告  丁○○
訴訟代理人  許錫津律師
複代理人    陳國偉律師
被      告  丙○○
            甲○○○
            乙○○
上  一  人
訴訟代理人  陳昭全律師
上列當事人間請求所有權移轉登記事件，本院於民國99年3月30
日言詞辯論終結，判決如下：
    主      文
原告之訴駁回。
訴訟費用新台幣貳萬壹仟伍佰玖拾貳元由原告負擔。
    事實及理由
一、本件原告起訴主張：
  甲、先位之訴部份：
    (一)被告丙○○前於民國97年10月間向原告借貸新台幣（下同
      ）2,075,600元，當時由被告丙○○簽發98年度司促字第
      2743號支付命令附表所示之支票5紙交原告收執。嗣經原
      告分別交付各該款項後，被告丙○○預料其無資力償還，
      各該支票屆期若遭提示將致退票，竟於97年11月24日、97
      年11月27日分別與被告乙○○、甲○○○彼此通謀虛偽意
      思表示，假以被告丙○○出售坐落彰化縣北斗鎮○○段
      1046及1046-1地號土地予被告乙○○，再將坐落彰化縣北
      斗鎮○○段1048-11地號土地及其上同段1476建號房屋出
      售予被告甲○○○，並分別於97年11月28日、97年12月3
      日將系爭1046、1046-1地號土地及1048-11地號土地、建
      號1476建物以買賣為原因，辦理所有權移轉登記，有土地
      登記簿謄本足以為證，經查，被告丙○○所有之第一商業
      銀行北斗分行支票存款帳戶，於97年11月28日開始退票，
      而本件被告丙○○與被告乙○○間之所有權移轉登記手續
      ，則倉促於97年11月24日申報土地增值稅（收件號分別為
      ：光復段1046-1地號0000-000-00000 0號、光復段1046
      地號0000-000-000000號），並於97年11月28日伊支票存
      款帳戶開始退票之同日辦理所有權移轉登記完成；另被告
      丙○○與被告甲○○○間之所有權移轉登記手續，則於97
      年11月27日申報土地增值稅（收件號：0000-000-0 00000
      號），同年12月3日辦理所有權移轉登記完成，其時間之
      巧合未免匪夷所思。依土地登記簿謄本，被告丙○○前於
      94年3月18日就系爭1046及1046-1地號土地業已設定本金
      最高限額240萬元之第一順位抵押權予合作金庫銀行股份
      有限公司，另於96年5月3日設定200萬元之第二順位抵押
      權予訴外人邱麗束；又於96年6月22日就系爭1048-11及
      1476地號土地設定本金最高限額820萬元之第一順位抵押
      權予第一商業銀行股份有限公司，另於96年12月5日設定
      200萬元之第二順位抵押權予本件被告甲○○○，被告彼
      此間若非就系爭土地之買賣關係為通謀虛偽意思表示，豈
      有於買受系爭土地時未同時要求被告丙○○將其上之第一
      及第二順位抵押登記除去，殊與常情不合。
    (二)倘被告無法提出買賣之資金流向證明，則原告合理懷疑被
      告等乃為逃避債務而為通謀虛偽意思表示。按表意人與相
      對人通謀而為虛偽意思表示者，其意思表示無效。但不得
      以其無效對抗善意第三人。民法第87條第1項定有明文，
      又所謂通謀虛偽意思表示，係指表意人與相對人雙方故意
      為不符真意之表示而言。徵諸上述，被告丙○○預料其支
      票帳戶將遭退票，事先在退票日前即將系爭土地以買賣為
      原因，分別辦理移轉所有權登記予被告乙○○及甲○○○
      ，顯無買賣之事實，其買賣之法律關係應為無效；又伊等
      間隱藏的法律關係，不能對抗善意第三人之原告，亦為無
      效。
    (三)對被告丙○○及乙○○部份：
      1.原告對於被告提出之土地登記簿謄本、第一銀行帳號00
        000000000號之金如意綜合管理帳戶存摺交易明細影本
        、台灣彰化地方法院B00000000號收據、元大銀行北斗
        分行帳號00000 000000000號綜合存款存摺、及國內匯
        款申請書等文書，其形式上之真正不爭執。原告對於被
        告提出之不動產買契約書、收據等文書，否認其真正。
        不動產買賣實務上就價金之支付方式，固有分別按定金
        、簽約用印款、完稅款、過戶完成之尾款等階段付款之
        情事，然自簽約用印至辦理所有權移轉過戶完成之期間
        ，少則數日，多則一至二月，鮮有預先約定簽約一年後
        始辦理所有權移轉完成之事。蓋買受不動產之人，為免
        出賣人一物二賣，或另行將買賣標的物另為諸如出租、
        設定他項權利等處分，而出賣人則擔心買受人未交付價
        金，為保障彼此權益，不動產交易實務才衍生出按不動
        產所有權移轉登記之階段付款方式。而本件據被告乙○○提出之不動產買賣契約書，上載簽約日期係96年7月2
        日，然該契約書第3條(二)竟記載97 年7月2日始須辦理登
        記完畢，期間長達1年，殊與上開不動產交易之常情不
        符。雖被告辯稱「因雙方訂約時，被告丙○○尚有即將
        於97年3月底清償完畢之合作金庫銀行貸款所設定之第
        一順位抵押權及邱麗束之第二順位抵押權設定，暫無法
        塗銷。」云云。然而，「不動產所有人設定抵押權後，
        得將不動產讓與他人。但其抵押權不因此而受影響。」
        此為民法第867條明文之規定，被告乙○○若果有買受
        系爭不動產，於買受當時只須就被告丙○○設定第一、
        二順位抵押權所擔保債權之殘餘金額，自約定買賣價金
        總額扣除後，再將扣除後所得餘額依約定方式交付被告
        丙○○即可，何有定須待被告丙○○預計於約8個月後
        之97年3月底，將該第一、二順位抵押權塗銷後始可辦
        理所有權移轉登記之必要？假使將來丙○○未能按期清
        償抵押債權，而無法依約定條件履行所有權移轉登記時
        ，被告乙○○如何保障自己權益？又依被告乙○○之主
        張，伊於96 年7月2日給付25萬元、同年16日再給付450
        萬元，被告丙○○已取得價金總額達475萬元，則被告
        丙○○以該款項償還抵押權人綽綽有餘，可即塗銷抵押
        權後辦理所有權移轉登記，被告捨此不為，竟任由丙○○取走475萬元之鉅款，另約定1年後再辦理移轉登記，
        孰人能信？縱然依不動產買賣契約書第12條後段約定「
        乙方（按即被告丙○○）如不履行本契約時，得由甲方
        （按即被告乙○○）解除契約，乙方所收之定金及價金
        應於違約日起拾日內加倍返還甲方作為違約賠償金，雙
        方各無異議。」等情，但依被告乙○○之主張，伊2人
        簽立買賣契約時即約定，買受人乙○○應分別於96年7
        月2日交付訂金25萬元、同年月16 日交付450萬元，合
        計475萬元，此金額已逾總價金60%，惟乙○○日後能否
        順利取得系爭不動產之所有權仍在未定之天，萬一被告
        丙○○果真無法清償抵押債權而遭拍賣，試問被告乙○○如何保障自己權益？被告乙○○既非至愚，孰有如此
        甘冒風險進行交易之可能？況且，依當時情形又無不能
        由被告乙○○承受第1及第2順位抵押權之特殊情形，被
        告所辯顯與常情不合，其提出之買賣契約書當係臨訟制
        作，無可採信。又若解除契約並請求加倍返還已交付之
        價金，乙○○可獲得高達475萬元之利益，乙○○交付
        鉅額款項卻未同時要求辦理移轉所權登記，嗣後丙○○
        違約時復未請求違約金，且金錢之交付原因多端，未必
        即為買賣價金，因被告２人間就系爭不動產交易有諸多
        違反常規之情，可推認渠2人於96年7月2日並無就系爭
        不動產成立買賣契約，嗣後以買賣為原因辦理不動產所
        有權移轉之債權行為及物權行為，純係通謀虛偽意思表
        示。
      2.至於被告乙○○提出本院98年度司執字第13933號強制
        執行案款收據、乙○○匯款單及帳戶明細等，用以證明
        伊曾於98年10月29日以繳納執行案款2,378,132元充作
        買賣價金之一部云云，然而被告丙○○於97年11月28日
        已將系爭1046及10 46-1地號土地辦理所有權移轉登記
        予被告乙○○，故該不動產遭訴外人邱麗束執行拍賣時
        ，被告乙○○為所有權登記名義人，而如上所述，被告
        2人間既未詐害債權人而為通謀虛偽意思表示，被告乙○○縱使繳納執行案款，或係與被告丙○○間另為保有
        系爭不動產而為之借貸，亦無可推認係買賣價金之交付
        。
      3.價金之交付。又系爭1046、1046-1地號土地，現搭建有
        未辦保存登記之鐵皮屋攤位，有本院98年司執字第1393
        3號拍賣抵押物強制執行事件98年6月18日查封筆錄可稽
        。該鐵皮攤位係被告丙○○搭建後，將其中編號B部分
        ，於97年3月19日出租於訴外人林世昌、楊孟君夫婦作
        為小吃店使用，租期自97年3月25日起至99年3月24日止
        計2年，租金每月5000元，惟被告丙○○究竟何時搭建
        該鐵皮攤位？係在96年7月2日與被告乙○○簽訂不動產
        買賣契約之前或之後？若係在前搭建，其等二人簽訂不
        動產買賣契約時未將建物部分納入買賣標的範圍，顯與
        事實不符；若係在後搭建，則被告乙○○既已買受上開
        土地，只是預計1年後即97年7月2日再行辦理所有權移
        轉登記，為何被告乙○○同意被告丙○○在土地上搭建
        鐵皮攤位？雖97年3月19日當時，系爭土地所有權仍登
        記為被告丙○○名義，然徵諸其等二人於96年7月2日所
        訂不動產買賣契約書、及被告乙○○答辯狀自陳，其等
        二人訂約時預計被告丙○○向合作金庫銀行貸款之第1
        順位抵押權將於97年3月底清償完畢，故預訂97年7月2
        日為所有權移轉登記之期限。然而，被告丙○○於97
        年3月19日仍與訴外人楊孟君簽訂房屋租賃契約，將坐
        落在上開土地上之鐵皮攤位編號B部分出租予楊孟君，
        為期長達2年，租金又全由被告丙○○收取，足認被告
        丙○○根本無出售上開土地予被告乙○○之意，且被告
        乙○○亦明知並無買受上開土地之事，否則被告乙○○
        豈有預先支付475萬元鉅額款項後，又容任被告丙○○
        在土地上搭建建物？卻從未為反對之意思表示？
      4.上開本院98年司執字第13933號執行事件，經委託卓越
        不動產估價師事務所楊祥銘估價師進行估價，估定金額
        為3, 493,700元。案經被告乙○○以其名義於98年7月
        28日具狀陳稱，同段1047地號，每坪拍定價14.65萬元
        、鄰地同段第999地號開出售價每坪30萬元、同段1528
        地號每坪成交價則為43萬元，並以系爭土地公告現值每
        平方公尺為29,3 00元，換算每坪為96,990元，且市價
        又比公告現值高出一倍有餘等語；又於98年8月12日以
        「乙○○、（代理人：鄭忠賢）函」補充說明稱「本土
        地詢問北斗地區不動產相關人士結論為（25萬/坪至30
        萬/坪，總價1500萬以上）」。嗣法院再囑託鼎諭不動
        產估價師事務所賴永城估價師進行鑑價，估定總價為9,
        234,000元。對此鑑價結果，被告乙○○再以其名義於
        98年9月16日具狀陳述意見稱「本標的物曾有買主出價
        新台幣壹仟伍佰萬元洽購」，另表示該標的物南側約40
        坪畸零土地，以每坪45萬元售出、又毗鄰之光段1529地
        號先以每坪37.4萬元經法院拍定後，再以每坪52.39萬
        元售出云云。上揭以被告乙○○名義提出法院之書狀，
        均係由訴外人鄭忠賢所撰擬，且鄭忠賢並陳報為被告乙○○之送達代收人及代理人，而鄭忠賢與被告丙○○為
        夫妻關係，亦有該執行卷附鄭忠賢身分證正反面影本可
        資為證。被告丙○○既已將系爭1046及1046-1地號土地
        售予被告乙○○，並於97年11月28日移轉登記完畢，卻
        毫不避嫌的由其夫鄭忠賢代被告乙○○撰擬書狀，並代
        收法院送達文件？顯見渠等彼此間情誼非常。再鄭忠賢
        身為被告丙○○之夫，既明知系爭土地市場行情約有每
        坪30萬元以上之價值，被告丙○○亦豈有不知之可能？
        則被告丙○○自無可能甘願以每坪155,000元之半價出
        售予被告乙○○甚明。
      5.再者，合作金庫銀行於98年7月24日具狀聲明參與分配
        ，上載被告丙○○於94年3月18日以系爭1046、1046-1
        地號土地設定最高限額抵押權240萬元予合作金庫銀行
        ，嗣後分別於95年3月9日借款100萬元、94年8月2日保
        證乙○○借款債務330萬元、94年3月3日保證福德房屋
        仲介有限公司借款債務56萬元，以上借款陳已償還部分
        本息外，尚欠本金1,50 4,011元。該等抵押債務既未全
        部清償，被告乙○○顯然必須承受抵押債務無疑，且乙○○身為其中330萬元借款之主債務人，豈有不知借款
        餘額之可能，伊明知而同意繳交訴外人邱麗束債權部分
        之執行案款2,378,132元，日後定當再負擔合作金庫銀
        行債權部分之1,504,011元，若則合計總價款已達
        9,167,143元，逾約定買賣價款1,417,143元。若被告以
        該合作金庫銀行之債務餘額1,504,011元係被告乙○○
        之借款為辯解，則何以其等二人簽訂買賣契約書之初未
        逕行表明扣除後再以餘額為買賣總價之旨？又被告乙○○若以該債務餘額日後將由被告丙○○負責償還置辯，
        然則被告丙○○業遭債權人實行抵押權查封拍賣系爭10
        46、1046-1地號土地，被告乙○○為保障自己權利，又
        何以屢次同意被告丙○○挪用已交付之價金，而陷自己
        於不利之地位？徵諸執行卷附合作金庫銀行參與分配聲
        明狀附借貸契約書，被告丙○○為主債務人時，則被告
        乙○○為連帶保證人，反之，於被告乙○○為主債務人
        時，被告丙○○則為連帶保證人，渠等間顯非一般情誼
        之可比。
      6.次按表意人與相對人通謀而為虛偽意思表示者，其意思
        表示無效。但不得以其無效對抗善意第三人，民法第87
        條第1項定有明文。被告丙○○、乙○○既故為與真意
        不符之上開買賣所有權移轉登記，則依上開規定，該登
        記自屬無效而不存在。依法被告丙○○仍為上開四筆土
        地之所有權人。惟上開移轉登記均存在於地政事務所土
        地登記系統之中，原告主觀上認其法律上之地位有不安
        之狀態存在，且此種不安之狀態，確能以認判決將之除
        去，原告據以訴請確認被告間就系爭1046及1046-1地號
        土地於97年11月24 日所為買賣債權行為、及移轉登記
        物權行為之法律關係均不存在，自屬有據。
      7.再按所有人對於無權占有或侵奪其所有物者，得請求返
        還之。對於妨害其所有權者，得請求除去之。有妨害其
        所有權之虞者，得請求防止之，民法第767條定有明文
        。被告丙○○、乙○○既故為與真意不符之上開買賣所
        有權移轉登記，該登記係屬無效，於法律上被告丙○○
        仍為上開四筆土地之所有權人，且該登記存在本身即屬
        對被告丙○○所有權之妨害，又被告丙○○既故為虛偽
        之所有權移轉登記，自屬怠於行使其權利，則原告代位
        被告丙○○依民法第767條之規定，請求被告乙○○應
        將上開形式上存在但依法無效之買賣所有權移轉登記塗
        銷，以回復所有權完整之狀態，亦屬有據。
    (四)對被告丙○○及甲○○○部份：
      1.對於被告甲○○○所提文書證據，對其形式上之真正不
        爭執。惟對於不動產買賣契約書，原告認係被告丙○○
        與被告甲○○○間通謀虛偽意思表示所為，其意思表示
        無效。另其所提第一銀行帳戶存摺二本及其內頁僅能證
        訴外人張阿民曾匯款予被告丙○○，原告否認係其等間
        有借貸關係。縱認上開被告所辯伊與丙○○間存有消費
        借貸關係為真，然而被告指稱於97年6月20日及同年10
        月23日再借款予被告丙○○時，曾據丙○○表示若將來
        無法清償時則將系爭1048-11地號土地及建號1476建物
        過戶抵償，原告否認被告2人間有抵償債務之合意。被
        告甲○○○曾於98年4月間至原告住處，討論被告丙○○在外積欠大筆債務卻未積極處理等事宜，當時據被告
        表示「（原告丁○○問：後來他要過你的名字時，他怎
        麼跟說？）他就說我現在沒辦法還你，我外面也有欠別
        人，恐怕對你沒保障，我說不然怎麼辦，他說要不過名
        字給你好不好？我就說這樣好嗎，萬一到時你繳不起的
        時候，我也沒辦法。他說不會啦，我會繳啦。」、「（
        原告問：你知道你這間過你的名字，他是要確保他自己
        你知道嗎？不是要確保你是要確保他自己。）對、是。
        」、「（我跟你講，他現在有設定的都是丙○○拿去繳
        的，3月份的已經有繳了，4月份的還沒繳。丙○○去跟
        一銀的經理說因為他跟你很好，是暫時過給你的。）對
          啊，一銀知道啊。」、「他就說有一些人情在我們這
        ，就說阿妗，過你名字你比較有保障啦！我說這樣好嗎
        ？他就說沒關係啦！後來伯鎮就說你要注意說他銀行不
        可以多拿。」、「我說麗合你怎麼現在沒在繳？他說就
        沒錢啊。我說沒錢那怎麼辦，那時你說我讓你過的名字
        ，你說你要繳。結果那時契稅他也說他要繳，當然是他
        要繳，因為他叫我名字讓他過而已，也沒有去付，我拿
        去給『伯鎮』，4萬多也跟我欠著。我想說人家幫我們
        辦，如果不繳掉人家也不辦。」、「（原告：而且還跟
        人家催送件，對不對？）對啊，麗合你跟人家趕的啊，
        我也不會催啊。」、「就像『伯鎮』說的：是幸虧你這
        200萬有設定，他才會想到要過給你。」，有當日原告
        與被告  甲○○○之談話內容錄音光碟乙片及譯文可稽
        。觀諸其談話內容，被告甲○○○自承係被告丙○○主
        動表示要辦理過戶，對伊比較有保障，後續積欠銀行之
        第一順位抵押貸款，亦仍由被告乙○○繼續繳納，辦理
        過戶時契稅本來應由被告乙○○負擔，因乙○○未支付
        ，被告甲○○○才代為墊付，並過戶時承辦代書即訴外
        人陳伯鎮曾提醒被告甲○○○要注意丙○○是否有再向
        第一順位抵押權銀行借錢等情，足認97年11月27日被告
        甲○○○及丙○○所簽訂不動產買賣契約書，純係因乙○○假以對被告甲○○○較有保障之理由，欲移轉該土
        地所有權予被告甲○○○，藉以避免遭其他債權人查封
        ；而被告甲○○○則考量以系爭1048-11及1476地號土
        地之價值，扣除第一順位銀行抵押債權後，餘額能否滿
        足自己對被告丙○○債權之受償，因此其等二人商量過
        戶事宜時，均特別提到銀行貸款將由丙○○繼續繳納，
        且承辦代書並提請甲○○○注意銀行貸款金額不能再增
        加，其等二人真正意思並非就系爭1048-11地號土地及
        建號1476建物成立買賣契約甚明。
      2.依民法第87條第1項及民法第767條之規定，被告甲○○○與被告丙○○間舟就系爭1048-11地號土地及建號
        1476建物之上開買賣所有權移轉登記，自屬無效而不存
        在，原告據以訴請確認被告間就系爭1048-11地號土地
        及建號1476 建物、97年11月27日所為買賣債權行為、
        及移轉登記物權行為之法律關係均不存在，並代位被告
        丙○○請求被告甲○○○應無效之買賣所有權移轉登記
        塗銷，回復登記與被告丙○○，亦屬有據等情。
    (五)並為先位聲明：1.確認被告丙○○與被告乙○○間就系爭
      1046及1046-1地號土地、被告丙○○與被告甲○○○間就
      系爭1048-11地號土地及建號1476建物，分別於97年11月
      24日、97年11月27日所為之買賣關係不存在。2.被告乙○○、甲○○○應分別將系爭四筆土地經彰化縣北斗地政事
      務所分別於97年11月28日、97年12月3日所為之所有權移
      轉登記予以塗銷。3.訴訟費用由被告連帶負擔。
  乙、備位之訴部份：
    (一)縱認被告間買賣契約及系爭土地所有權之移轉登記行為非
      屬雙方通謀虛偽意思表示，然被告乙○○、甲○○○均明
      知被告丙○○積欠原告債務之事，顯然有損害原告債權之
      惡意。又被告乙○○、甲○○○於買受各該土地時，並未
      塗銷銀行之第一順位抵押權，形同由買受人承擔其物上抵
      押擔保之債務，其抵償行為仍係無償行為，實係為脫免原
      告對其財產進行強制執行，又被告丙○○經查已別無其他
      財產，渠等之行為顯已有損害於原告之債權，原告自得行
      使撤銷權，其行使範圍除得撤銷債務人所為詐害債權之行
      為外，如債務人已履行該詐害行為之內容時，債權人並得
      請求受益人回復原狀，是原告得依民法第244條第4項之規
      定，聲請法院撤銷並回復原狀。查本件系爭1046及1046-1
      地號土地不動產原因發生日期為97年11月24日，而依被告
      乙○○提出之銀行存摺、收據等顯示日期，被告乙○○交
      付款項予被告丙○○之時間，無一與登記之買賣原因發生
      日期相近，堪認被告丙○○移轉系爭1046及1046-1地號土
      地予被告乙○○，並無任何對價關係，應係無償行為，且
      其無償行為有害及原告之債權，原告自得依民法第244條
      第1項、第4項訴請撤銷其債權行為及物權行為，並請求命
      受益人即被告乙○○將系爭1046及1046-1地號土地回復原
      狀所有權人為丙○○。
    (二)再者，若認被告間之上揭買賣行為成立有效，被告丙○○
      於98年12月22日到庭陳述稱：「被告乙○○買的時候合作
      金庫還沒有清償完畢，因為那時後我有欠資金，但均有按
      月清償合作金庫的貸款，抵押權到現在還沒有塗銷，合作
      金庫的抵押貸款我清償二百萬元，已經清償完畢，尚有信
      用貸款四十幾萬元未清償，所以合作金庫不讓我塗銷，我
      欠第二順位邱麗素二百萬元，我除了銀行還有欠民間的借
      款總共三、四仟萬元」等語，又被告乙○○於96年7月16
      日已交付被告丙○○總計475萬元，卻未由丙○○持以清
      償抵押權，係因丙○○另有欠資金需挪用該款項，兩人因
      而約定簽訂買賣契約1年後之97年7月2日始辦理所有權移
      轉登記，且嗣該約定期限屆至後，因丙○○尚另積欠合作
      金庫銀行信用貸款等情，亦據被告乙○○所述即可明知，
      則被告乙○○於買受系爭1046 及1046-1地號土地時，丙○○明知伊除銀行外，尚欠民間借款共3、4千萬元，其財
      產顯不足清償一切債務；而被告乙○○亦明知被告丙○○
      財務困難，否則豈有同意丙○○將上開475萬元之價金挪
      作他用，而不用以清償抵押權所擔保債權俾塗銷第一、二
      順位抵押權之可能？據此，原告自得依民法第224條第2項
      、第4項訴請撤銷其買賣之債權行為及所有權移轉登記之
      物權行為，並請求所有權回復登記等情。
    (三)並為備位聲明：1.被告丙○○與被告乙○○間就系爭1046
      及1046-1地號土地、被告丙○○與被告甲○○○就系爭
      1048-1 1地號土地及建號1476建物間，所為買賣之債權行
      為及所有權移轉登記行為，均應予撤銷。2.被告乙○○、
      甲○○○應分別將系爭四筆土地經彰化縣北斗地政事務所
      分別於97年11 月28日、97年12月3日所為之所有權移轉登
      記予以塗銷。3.訴訟費用由被告連帶負擔。
二、被告則以：
  (一)被告乙○○部分：
    1.按第三人主張表意人與相對人通謀而為虛偽意思表示者，
      該第三人應負舉證之責。」最高法院48年台上字第29號判
      例要旨明揭，原告既提起本件訴訟，主張被告乙○○與丙○○就附表一所示之買賣為通謀而為虛偽意思表示，則依
      前開判例要旨所示，原告首應就其所為之主張負舉證之責
      ，否則其所為之主張即屬無據。而原告所陳純屬原告個人
      之臆測，而與事實完全不符。被告乙○○於96年7月2日與
      被告丙○○簽立不動產買賣契約書，以總價7,750,000元
      之價格，向被告丙○○購買系爭1046及1046-1地號土地。
      又因雙方訂約時，被告丙○○尚有即將於97年3月底清償
      完畢之合作金庫銀行貸款所設定之第一順位抵押權及邱麗
      束之第二順位抵押權設定，暫無法塗銷。故雙方乃約定分
      三次付款：即被告乙○○應於96年7月2日簽約時，先支付
      250,00 0元，其次應於96年7月16日支付第二次款項4,500
      ,000元，嗣被告丙○○於97年7月2日（即簽約後1年）清
      償前揭借款、塗銷抵押權並將系爭不動產登記予被告乙○○後，再支付尾款3,000,000元，被告乙○○於96年7月2
      日與被告丙○○簽立不動產買賣契約書後，除當場交付現
      金60,000元予被告丙○○外，當日亦隨即匯款190,000元
      至被告丙○○第一銀行00000000000帳戶，嗣96年7月16日
      時，被告乙○○亦依約匯款4,500,000元至被告丙○○前
      開第一銀行帳戶，另因被告丙○○於97年6月30日需錢使
      用，經其要求，被告乙○○亦又支付其現金200,000元，
      惟嗣雙方約定之97年7月2日登記期限屆至後，被告丙○○
      之告知，雖已清償合作金庫銀行之抵押貸款，然因尚另積
      欠合作金庫銀行信用貸款，合作金庫銀行為確保債權，故
      不願意塗銷第一順位抵押權，此外被告丙○○亦未能如期
      塗銷邱麗束之第二順位抵押權設定。雖經被告乙○○屢次
      催索，丙○○均無法配合辦理，被告乙○○為保有系爭不
      動產之所有權，乃於97年11月間與被告丙○○協議，由被
      告乙○○再支付335,000元予丙○○，作為繳納系爭不動
      產增值稅之用，丙○○則應將系爭不動產移轉登記至被告
      乙○○名下，至其餘尾款，被告乙○○則暫不支付，嗣抵
      押權人主張抵押權時，再由被告乙○○以上開尾款作為清
      償之用，后因系爭1046及1046-1地號土地遭邱麗束執行拍
      賣，經本院以98年度司執字第13933號受理，邱麗束主張
      其第二順位抵押權所擔保之債權為3,458,428元，要求被
      告乙○○應再補繳1,080,296元，被告乙○○已對邱麗束
      提出債務人異議之訴，案經本院以98年度訴字第1019號受
      理在案，被告乙○○乃於98年10月29日向本院繳納2,378,
      132元，因此被告乙○○迄今已支付7,663,132元（計算式
      ：250,000＋4,500,000＋200,000＋335,000＋2,378,132
      ＝7,663,132），顯見被告乙○○與丙○○關於系爭不動
      產之買賣確屬真實。
    2.系爭1046及1046-1地號土地為畸零地，因面臨15米寬之復
      興路，若能與其鄰地985地號土地合併利用，其增值利益
      較為可觀。而在系爭1046及1046-1地號土地與鄰地合併開
      發或單獨出售前，若能將之出租予第三人，本可提高該不
      動產之利用價值，增加被告乙○○收入。被告乙○○本擬
      將上開土地規劃為數個攤位出租，目前已出租2個攤位，
      其中一個攤位係由楊孟君承租，做為快炒店，因出租當時
      ，被告丙○○尚為系爭1046及1046 -1土地之所有權人，
      故乃由被告丙○○與之簽約，被告乙○○與丙○○並約定
      ，過戶前租金由丙○○取得，過戶後則由乙○○取得。另
      一個攤位，則係由被告乙○○自行出租予第三人，做為加
      水站之用。顯見被告乙○○之上開所為，完全合於常情，
      並無任何不合理之處，合先說明。
    3.再者被告乙○○並不認識同案被告甲○○○，雖曾經在同
      案被告丙○○處見過一次，但彼此並無任何交集。原告於
      所提出之與甲○○○之違法對話錄音譯文中，曾提及被告
      之姓名，原告雖以誘導之方式，擬套取甲○○○為其有利
      之回答，雖其最終並未達到目的等語置辯。並聲明：原告
      之訴駁回。
  (二)被告丙○○部分：其與乙○○是在90年間透過一般朋友介紹
    認識，因為當時被告乙○○欲購買房屋需要保證人，其欲向
    銀行借款也要保證人，所以約定互為對方擔任保證人，於97
    年6月30日向被告乙○○借款時，積欠合作金庫之借款尚未
    清償完畢，但均按月清償合作金庫貸款，而該抵押權到現在
    還沒有塗銷，其中合作金庫抵押貸款其清償二百萬元，已經
    清償完畢，尚有信用貸款四十幾萬元未清償，所以合作金庫
    不讓其塗銷，此外，其尚欠第二順位邱麗素200萬元，除了
    銀行還有欠民間的借款總共三、四仟萬元，借款當時其並不
    知道最後會付不出來，因此被告甲○○○才會答應借款，然
    因資金缺口過大，仍無法清償借款，因此約定將系爭1048-1
    1地號土地及建號1476建物過戶予被告甲○○○，再由買方
    即由被告甲○○○繳契稅及代書費，另出賣予被告乙○○之
    系爭1046及1046-1地號土地後由其出租予他人，租期是兩年
    、租金每月起先為5000元後改為4000元，出售當時仍是空地
    ，其向被告乙○○拿20萬元去搭建鐵皮屋，租約到期之後並
    未再簽訂續租契約，現在土地仍由承租人在承租土地，之後
    仍繼續跟承租人收租金，惟系爭1046及1046-1地號土地過戶
    之前租金還是其收取，過戶之後則將租金交給被告乙○○，
    後來因為承租的範圍比較大，租金自98年12月開始租金調漲
    為8000元，並有兩位承租人，其中一個被告乙○○有與他人
    訂定租賃契約。被告乙○○向銀行借款330萬元，被告乙○○亦有拿其他擔保品去抵押借貸，並非以本件土地去抵押借
    貸等語置辯。並聲明：原告之訴駁回。
  (三)被告甲○○○部分：被告丙○○係於96年12月4日提供其名
    下所有系爭1048-11地號土地及其上1476建物，設定第二順
    位200萬元抵押權予被告甲○○○為擔保，向甲○○○借款2
    00萬元，雙方約定清償日為97年6月3日，被告甲○○○隨即
    指示其夫張阿民分別於96年12月4日及12月6日，各匯款30萬
    、170萬元，合計共200萬元至被告丙○○第一銀行00000000
    00帳戶內，惟97年6月3日清償日借至，被告丙○○未能依約
    清償，嗣因被告丙○○因急需用錢，又分別於97年6月20日
    及97年10月23日再各借款40萬元應急，被告甲○○○念之丙○○已設定第二順位抵押權，且答應倘無法將移轉系爭1048
    -11地號土地及其上1476建物所有權抵償，復同意再交付其
    80萬元，嗣後被告丙○○無法如期清償上開280萬元借款，
    故於97年11月27日至代書陳伯鎮處訂定不動產買賣契約書，
    由被告甲○○○以總價1000萬元向被告丙○○購買，又因雙
    方訂約時，被告丙○○上積欠第一銀行抵押貸款6,896,447
    元，雙方因而約定以上開被告丙○○積欠被告甲○○○之28
    0萬元借款本息，抵償買賣價款，作為買賣價金之一部，至
    於被告丙○○積欠第一銀行之抵押債權，日後則由被告甲○○○承受並負責繳納，惟經移轉登記後，被告丙○○表示仍
    有使用系爭1048-11地號土地及其上1476建物之必要，經協
    議後，被告甲○○○同意以每月2萬元將之出租於被告丙○○，並約定被告丙○○應將該款項向銀行繳納貸款本息後，
    餘額再交還給被告甲○○○，查系爭1048-11地號土地及其
    上1476建物市價約1000萬元，倘扣除其上第一銀行之抵押債
    權，其價值與被告丙○○積欠被告甲○○○之280萬元借款
    本息數額相當，且被告甲○○○亦對被告丙○○積欠原告借
    款等情並無知悉，故被告丙○○未清償對被告甲○○○之借
    款，而將系爭1048-11地號土地及其上1476建物移轉予被告
    甲○○○，並無任何不當，且其等二人間之買賣行為，亦非
    民法第244條第1、2項之詐害行為，原告自無從主張撤銷，
    或指稱其等間之買賣行為為通謀虛偽意思表示至明等語置辯
    。並聲明：原告之訴駁回。
三、查原告主張被告丙○○於97年10月間向原告借貸2,075,600
    元，並簽發如98年度司促字第2743號支付命令附表所示之支
    票5紙交原告收執，各該支票屆期經提示均遭退票，惟被告
    丙○○將其所有坐落彰化縣北斗鎮○○段1046及1046-1地號
    土地出售予被告乙○○，另將所有坐落彰化縣北斗鎮○○段
    1048-11地號土地及其上1476建號房屋出售予被告甲○○○
    ，並分別於97年11月28日、97年12月3日將上開土地以買賣
    為原因，分別辦理所有權移轉登記予被告乙○○、被告甲○○○等情，業據其提出土地登記謄本、支付命令等為證，復
    經本院調取上開土地所有權移轉登記資料，此有彰化縣北斗
    地政事務所98年12月15日北地一字第0980006059號函附97年
    北登資字第75040及75840號土地、建物所有權移轉買賣登記
    案件資料附卷可按，亦為被告所不爭執，原告此部份之主張
    堪信為真。
四、先位之訴部份：
  (一)按民法第87條第1項規定，表意人與相對人通謀而為虛偽意
    思表示者，其意思表示無效。但不得以其無效對抗善意第三
    人。第三人主張表意人與相對人通謀而為虛偽意思表示者，
    該第三人應負舉證之責。原告主張被告丙○○與被告乙○○
    、甲○○○2人間就系爭土地、建物之買賣行為屬通謀虛偽
    意思表示，此應由原告負舉證責任，原告之舉證方法，則係
    以被告丙○○於97年11月28日開始退票，該時間與其將系爭
    土地房屋於97年11月28日、97年12月3日辦理所有權移轉登
    記與被告乙○○、甲○○○之時間甚為巧合，並以渠等間所
    訂立之買賣契約書有不合理之處為證。惟查：
    1.被告乙○○部份：被告乙○○於96年7月2日與被告丙○○簽立不動產買賣契約書，以總價7,750,000元之價格，
      向被告丙○○購買系爭1046及1046-1地號土地，雙方約定
      分三次付款即被告乙○○應於96年7月2日簽約時，先支付
      25 0,000元，其次應於96年7月16日支付第二次款項4,500
      ,00 0元，嗣被告丙○○於97年7月2日（即簽約後1年）清
      償完畢土地上所設定之合作金庫銀行貸款所設定第一順位
      最高限額抵押權240萬元（貸款期限至97年3月）及訴外人
      邱麗束之第二順位抵200萬元押權，並將系爭不動產登記
      予被告乙○○後，再支付尾款3,000,000元，被告乙○○
      於96年7月2日簽立不動產買賣契約書，當場交付現金60,0
      00元予被告丙○○外，當日亦隨即匯款190,000元至被告
      丙○○第一銀行00000000000帳戶，嗣96年7月16日時被告
      乙○○再依約匯款4,500,000元至被告丙○○前開第一銀
      行帳戶，另因被告丙○○於97年6月30日需錢使用，被告
      乙○○又支付其現金200,000元，嗣後被告丙○○雖已清
      償合作金庫銀行之抵押貸款，然因尚積欠信用貸款，合作
      金庫銀行不願意塗銷第一順位抵押權，此外被告丙○○亦
      未塗銷邱麗束之第二順位抵押權設定，雙方乃於97年11月
      間協議，由被告乙○○再支付335,000元予丙○○，丙○○則應將系爭不動產移轉登記至被告乙○○名下，後系爭
      1046及1046-1地號土地經第二順位抵押權人邱麗束以拍賣
      抵押物裁定為執行名義向本院聲請強制執行拍賣，經本院
      以98年度司執字第13933號受理在案，該案債務人即被告
      乙○○乃於98年10月30日（繳費收據收款日）向上開執行
      案件繳納2,378,13 2元，並對邱麗束提出債務人異議之訴
      ，另案經本院以98年度訴字第1019號受理在案等情，業據
      被告乙○○提出96年7月2日不動產買賣契約書、被告丙○○第一銀行帳號00000000000號之金如意綜合管理帳戶存
      摺交易明細（96年7月2日轉帳19萬元、96年7月16日轉帳
      450萬元）、台灣彰化地方法院B00000000號收據（2,378,
      132元）、被告乙○○元大銀行北斗分行帳號00000000000
      000號綜合存款存摺、國內匯款申請書、收據（20萬元、3
      35,000元）、債務人異議之訴起訴狀等為證，復經調取本
      院98年度司執字第13933號拍賣抵押物執行卷宗核閱屬實
      ，原告則對於被告乙○○交付19萬元、450萬元予被告丙○○及清償執行案款2,378,132元等不予爭執，惟稱：被
      告丙○○與被告乙○○於96年7月2日訂定買賣契約，被告
      乙○○已先支付475萬元價金，卻約定1年後即97年7月2日
      始辦理所有權移轉登記，為何不先自買賣價金中扣除丙○○積欠之抵押債務後，再交付餘額之方式，於訂約時即行
      辦理所有權移轉登記，又於丙○○未依約塗銷抵押權時被
      告乙○○又不解除契約，請求丙○○加倍給付違約金等情
      不合理云云，然觀諸被告所提之不動產買賣契約書，其內
      載明買賣之標的物、價金、付款方式，並由契約當事人即
      被告乙○○、丙○○二人分別簽名、蓋章，且乙○○亦依
      照約定付款時間給付第一、二次款項，且不動產上因另有
      設定抵押債權致買受人不願承受該債務而約定應由出賣人
      自行處理完畢所在多有，又因原抵押貸款尚未屆期故尾款
      未全數給付出賣人自不可能先行辦理所有權移轉登記，因
      此被告丙○○及乙○○約定待丙○○於抵押債務到期清償
      完畢時，乙○○再交付尾款並辦理所有權移轉登記，縱使
      約定履行期間在訂約之1年以後亦非不合理，故衡上各情
      被告丙○○及乙○○於96年7月2日就系爭土地訂定之買賣
      契約尚難謂有悖於常情之處。又買受人欲取得買賣標的
      物所有權而不願解除買賣契約或未請求出賣人加倍給付違
      約金等等，均為債權人行使權利之選擇，亦不得做為當初
      買賣契約係屬虛偽之佐證，縱被告丙○○支票遭受退票之
      日期與其將辦理土地所有權移轉登記予買受人乙○○之時
      間甚為相近，然執此做為渠二人間之買賣行為係屬通謀虛
      偽意思表示之認定，實殊嫌率斷；另被告丙○○向合作金
      庫借款200萬元以系爭土地設定第一順位抵押權，已自丙○○名下帳戶按月扣繳本息並於97年3月28日清償完畢等
      情，此有合作金庫99年3月11日陳報狀在卷足考，自可認
      該筆款項係丙○○所清償，原告復要求調取該帳戶每次存
      款憑條以核對填寫之筆跡確認何人所繳納云云，蓋除筆跡
      比對甚屬困難外，存款憑條本就不需存款人自行填載，前
      往存款者縱非該帳戶本人亦無法認非債務人自身所為之清
      償，原告之請求顯無必要且有延滯訴訟之嫌；再不動產
      出賣後或辦理所有權移轉登記之後，買賣雙方仍約定由出
      賣人繼續使用收益該不動產為交易市場所常見，況系爭土
      地所有權尚未移轉登記予被告乙○○，仍由被告丙○○出
      租他人以為收益亦合常理，故原告以被告丙○○將系爭土
      地出賣與被告乙○○後仍將標的物出租他人一節，作為認
      定買賣契約係屬虛偽不實之佐證，亦屬無據。本院98年
      度司執字第13933號拍賣抵押物強制執行事件，將系爭104
      6、1046之1地號土地三度送不同單位鑑價結果，98年6月
      第一次報告為3,493,700元，98年8月第二次報告為9,234,
      000元，98年10月第三次報告為5,765,000元，均與被告乙○○向執行處陳報之土地價格應為1500萬元之情不符，執
      行處亦並未採其意見而以第三次鑑價結果定拍賣價格，此
      有該案執行卷宗可考，故被告乙○○所陳報之土地價格自
      與實際行情不符，況被告丙○○與乙○○訂立買賣契約之
      時間為96年7月2日，該時之土地價格自與98年度不相同，
      更不得以被告乙○○於98年所陳報與行情不符之價格，作
      為96年間兩造約定買賣價款係屬不合理之證據。末縱使
      被告丙○○與乙○○係屬熟識之朋友，曾互相為彼此銀行
      貸款之保證人，或被告丙○○之夫鄭忠賢曾為被告乙○○
      撰狀，亦無法以此做為買賣契約係虛偽之佐證。綜上所
      陳，原告以被告提出之證據自行揣測被告丙○○、乙○○
      所定之買賣契約及過程有不合理之處均無理由，此外其並
      未提出任何積極證據足以證明其上開主張係屬為真，是原
      告主張被告丙○○及乙○○間之就系爭土地之買賣行為係
      屬通謀虛偽意思表示，洵無可採。
    2.被告甲○○○部分：被告丙○○於96年開始向被告甲○○○借錢，被告甲○○○於96年12月4及6日分別匯款30萬元
      及170萬元與被告丙○○，丙○○並提供所有之彰化縣北
      斗鎮○○段1048-11地號土地及其上1476建號房屋設定第
      二順位抵押權予被告甲○○○，另97年6月20日及同年10
      月23日丙○○又向甲○○○各借40萬元，共80萬元，嗣丙○○因無法清償上開借款，而以1000萬元價款將上開房地
      出賣予甲○○○，並於97年11月27日訂立不動產買賣契約
      ，扣除280萬元借款後之尾款，則因丙○○尚積欠該房地
      所設定之第一順位抵押債務6,896,447元未還，此部份債
      務即由甲○○○承受等情，此有97年11月27日不動產買賣
      契約書、被告丙○○第一銀行帳號00000000000號之金如
      意綜合管理帳戶存摺交易明細、北斗鎮農信用部客戶往來
      交易明細表、被告丙○○簽發之支票2紙附卷可參，原告
      主張被告甲○○○交付上開款項予被告丙○○並非金錢消
      費借貸，而謂渠等之買賣契約係屬通謀虛偽意思表示云云
      ，即應負舉證之責，原告固提出原告與被告甲○○○間之
      錄音談話為據，然該錄音內容或提及被告丙○○移轉房地
      所有權予甲○○○係為保障甲○○○之債權等語，惟僅此
      尚不足以認定渠二人間就上開房地之買賣契約係屬偽造，
      此外原告並未提出任何積極證據足以證明被告2人之買賣
      契約係通謀虛偽意思表示，故其上開主張礙難採信。
  (二)又查，被告乙○○與丙○○間就系爭1046及1046-1地號土地
    於97年11月24日申請辦理所有權移轉登記、及被告甲○○○
    與被告丙○○間舟就系爭1048-11地號土地及建號1476建物
    於97年11月27申請辦理所有權移轉登記時，提出之所有權買
    賣移轉契約為物權書面契約，該契約上之買賣價款一般係做
    為課稅之用，與實際上所訂立之債權買賣契約不同，原告以
    兩份契約簽訂之日期並不相同而謂96年7月2日及97年11月27
    日之不動產買賣債權契約，均係通謀虛偽意思表示而無效，
    實有誤解。是原告主張被告等間就系爭土地之買賣契約係屬
    通謀虛偽意思表示，尚屬無據，洵無理由。
五、備位之訴部份：
  (一)按債權人依民法第二百四十四條規定，撤銷債務人所為之有
    償或無償行為者，祇須具備下列之條件，(一)為債務人所為之
    法律行為(二)其法律行為有害於債權人(三)其法律行為係以財產
    權為目的(四)如為有償之法律行為，債務人於行為時，明知其
    行為有害於債權人，受益人於受益時，亦明知其事情。至於
    債務人之法律行為除有特別規定外，無論為債權行為抑為物
    權行為，均非所問（最高法院42年台上字第323號判例要旨
    參照）。
  (二)查被告乙○○與丙○○間就系爭1046及1046-1地號土地於96
    年7月2日所定之不動產買賣契約係屬為真已如前述，而就原
    告不爭執之匯款部分，被告乙○○亦確已交付7百餘萬元予
    被告丙○○，該金額已逾買賣價金775萬元之9成，此買賣自
    非無償行為，原告依民法第244條第1項規定請求撤銷被告乙○○與丙○○間就上開不動產之買賣行為及所有權移轉登記
    行為，顯屬無據；又被告丙○○所為之上開買賣既屬有償行
    為，則依民法第244絛第2項規定，須被告乙○○於受益時亦
    明知有損害債權人之權利者，方得撤銷，惟上開買賣契約係
    於96年7月2日所訂立，被告丙○○係於97年10月始向原告借
    款，自無知悉該有償之買賣行為將來有損害原告債權之可能
    ，故原告依該條第2項請求撤銷上開被告2人間不動產買賣行
    為及物權移轉登記行為，並塗銷所有權移轉登記回復所有權
    予於被告丙○○，復於法無據，實無理由。
  (三)又按債務人出賣其財產非必生減少資力之結果，苟出賣之財
    產已獲得相當之對價，用以清償具有優先受償權之債務，則
    一方面減少其財產，一方面減少其債務，其對於普通債權人
    ，即難謂為詐害行為。再按債務已屆清償期，債務人就既存
    債務為清償者，固生減少積極財產之結果，但同時亦減少其
    消極財產，於債務人之資力並無影響，不得指為民法第二百
    四十四條第一項或第二項之詐害行為（最高法院51年台上字
    第302號、55年台上字第2839號判例要旨參照）。本件被告
    丙○○因積欠被告甲○○○之借款，而將原已設定第二順位
    抵押權予被告甲○○○之系爭1048-11地號土地及建號1476
    建物，於97年11月27出賣予被告甲○○○以抵償有優先受償
    權之債務，並由甲○○○承受第一順位抵押權債務，雖被告
    丙○○之積極財產減少，但其出賣上開不動產獲得相當之對
    價，並清償優先債權，同時減少債務，依上開判例要旨所示
    難謂為詐害行為，原告依第244絛第1項、第2項規定請求撤
    銷被告丙○○於97年11月27日將系爭1048-11地號土地及建
    號1476建物出賣予被告甲○○○之買賣行為及所有權移轉登
    記行為，並塗銷所有權移轉登記回復所有權予於被告丙○○
    ，自於法未合，不應准許。
六、綜上所述，原告先位之訴部分主張被告乙○○與丙○○間就
    系爭1046及1046-1地號土地於97年11月24日所為買賣債權行
    為、移轉登記物權行為，及被告甲○○○與被告丙○○間就
    系爭1048-1 1地號土地及建號1476建物於97年11月27所為之
    買賣行為、所有權移轉登記行為，均係通謀虛偽意思表示應
    屬無效，不足採信。從而，原告請求判決確認被告丙○○與
    被告乙○○間就上開1046及1046-1地號土地、被告丙○○與
    被告甲○○○間就上開1048-11地號土地及建號1476建物，
    分別於97年11月24日、97年11月27日所為之買賣關係不存在
    ；被告乙○○、甲○○○應分別將上開不動產經彰化縣北斗
    地政事務所分別於97年11月28日、97年12月3日所為之所有
    權移轉登記予以塗銷，顯無理由，不應准許；備位之訴部分
    則因被告乙○○與丙○○間之買賣行為非無償行為，且難認
    被告乙○○於買賣契約成立時明知有害於嗣後才發生之原告
    債權，及被告甲○○○與被告丙○○間所為之買賣行為及所
    有權移轉登記行為，與民法第244條第1、2項所規定之詐害
    行為不相當，因此原告依民法第244條第1、2項規定請求撤
    銷被告乙○○與丙○○間、被告甲○○○與被告丙○○之債
    權買賣行為及物權移轉行為，並塗銷所有權移轉登記回復所
    有權予被告丙○○，亦無所據，不應准許。從而，本件原告
    先位之訴及備位之訴，均無理由，應予駁回。
七、本件事證已臻明確，兩造其餘陳述及所提證據，於判決結果
    不生影響，無予審究或調查之必要，併此敘明。
八、訴訟費用負擔之依據：民事訴訟法第78條。
中    華    民    國    99    年    4     月    20    日
                  民事第一庭    法  官  黃倩玲
以上正本係照原本作成。
如對判決上訴，應於判決送達後20日內向本院提出上訴狀。
中    華    民    國    99    年    4     月    20    日
                            書記官  黃幼華

司法院資訊處製作；財團法人民間司法改革基金會備份。
